臺灣高等法院臺南分院刑事裁定
110年度毒抗字第484號
抗  告  人  
即  被  告  林翰昇



上列抗告人即被告因聲請觀察勒戒案件，不服臺灣臺南地方法院
110年度毒聲字第535號中華民國110年5月25日裁定（聲請案號：
臺灣臺南地方檢察署110年度聲觀字第448號；偵查案號：110年
度毒偵字第1154號），提起抗告，本院裁定如下：
    主  文
抗告駁回。
    理  由
一、聲請意旨略以：被告甲○○基於施用第二級毒品甲基安非他命
    之犯意，於民國109年12月7日12時許，在臺南市○○區○○里0
    鄰○○○路0段00巷00弄00號0樓房間內，以將第二級毒品甲基
    安非他命置於玻璃球內燒烤吸食煙霧之方式，施用第二級毒
    品甲基安非他命1次。嗣於109年12月7日14時35分許，經警
    持臺灣臺南地方檢察署（下稱臺南地檢署）檢察官核發強制
    到場 (強制採驗尿液）許可書採集其尿液送驗，檢驗結果呈
    現安非他命類陽性反應，始悉上情。被告係犯毒品危害防制
    條例（下稱毒品條例）第10條第2項之施用第二級毒品罪嫌
    ，被告前於93年間因觀察勒戒執行完畢釋放出監，於3年後
    再犯施用毒品罪嫌，爰依同條例第20條第1項、第3項規定，
    聲請裁定將被告送勒戒處所觀察、勒戒等語。
二、原裁定意旨略以：被告於警詢坦承於上開時、地施用第二級
    毒品甲基安非他命，其尿液經檢驗結果呈安非他命類陽性反
    應，堪認被告係犯毒品條例第10條第2項之施用第二級毒品
    罪。被告前經觀察、勒戒，認無繼續施用毒品之傾向，於93
    年4月1日執行完畢釋放，本案施用第二級毒品犯行距觀察、
    勒戒執行完畢已逾3年，期間無再觀察、勒戒或強制戒治執
    行之情形，依毒品條例第20條第1項、第3項規定，自應將被
    告送勒戒處所觀察、勒戒，其期間不得逾2月等語。
三、抗告意旨：如附件被告抗告狀。
四、經查：
　㈠被告甲○○於109年12月7日12時許，在臺南市○○區○○里0鄰○○○
    路0段00巷00弄00號0樓住所房間內，以將第二級毒品甲基安
    非他命置於玻璃球內燒烤吸食煙霧之方式，施用第二級毒品
    甲基安非他命1次。因被告為毒品列管人口，員警於同日14
    時35分許，持臺南地檢署檢察官核發強制到場 (強制採驗尿
    液）許可書採集被告尿液送驗，檢驗結果確認為安非他命類
    陽性反應等情，業據被告於警詢坦承不諱，並有臺南地檢署
    檢察官強制到場（強制採驗尿液）許可書、臺南市政府警察
    局歸仁分局偵辦毒品案送驗尿液編號及年籍對照表（檢體編
    號：CZ00000000000）、列管人口基本資料查詢及立人醫事
    檢驗所濫用藥物尿液檢驗報告（檢體編號：CZ00000000000
    ）各1紙在卷可佐（警卷第5至18頁），被告自白與事實相符
    ，是其施用第二級毒品之事實，堪予認定。
　㈡被告前於90年間因施用第二級毒品甲基安非他命，經依原審
    法院91年度毒聲字第2135號裁定受觀察、勒戒，認無繼續施
    用毒品傾向，於91年1月16日執行完畢釋放，臺南地檢署檢
    察官以90年度毒偵字第2045號為不起訴處分確定。被告嗣再
    因施用第二級毒品，依原審法院93年度毒聲字第96號裁定受
    觀察、勒戒，於93年4月1日執行完畢釋放，認無繼續施用毒
    品傾向，經臺南地檢署檢察官以93年度毒偵字第104號為不
    起訴處分確定。其後，被告自94年至106年間迭因施用第一
    、二級毒品多次受罪刑之宣告與執行完畢等情，有臺灣高等
    法院被告前案紀錄表、前開不起訴處分書及矯正簡表在卷可
    考。
五、按甲基安非他命為安非他命之衍生物，安非他命屬中樞神經
    興奮劑，服用後會產生依賴性、耐藥性、並引起不安、頭昏
    、顫抖、亢進性反應、失眠、焦慮、譫妄、慢性中毒、精神
    障礙，類似精神分裂症之錯覺、幻覺、妄想及伴有行動與性
    格異常等副作用。其劑量增大時，甚或會致死亡。而其慣用
    者，由於精神錯亂，更具有暴力攻擊及反社會行為等傾向，
    情況極為嚴重；尤以戒解不易，其毒害不在煙毒之下。行政
    院衛生署（現改制為衛生福利部）基於維護國民健康，公告
    禁止使用「安非他命類」藥品，將其列入禁藥管理。安非他
    命經公告列為禁藥管理後，依藥事法規定，其製造或輸入者
    及明知而販賣、運送、寄藏、牙保、轉讓或意圖販賣而陳列
    者，固應負刑事責任，惟對持有或使用者，則尚無處罰之規
    定，導致流行氾濫，危害國民健康，影響社會安寧，亟須嚴
    厲管制，以期徹底杜絕（衛生福利部79年10月9日衛署藥字
    第00904142號函參照）。為防制毒品危害，維護國民身心健
    康，87年5月20日公布，自同年5月22日施行之毒品條例將藥
    事法、管制藥品管理條例之麻醉藥品中，具有成癮性、濫用
    性及對社會危害性者，依其成癮性、濫用性及對社會危害性
    分為四級，其中甲基安非他命即經毒品條例第2條第2項第2
    款列管之第二級毒品。則於毒品條例公布施行後，關於甲基
    安非他命之製造、運輸、販賣、意圖販賣而持有、非法使人
    施用、引誘他人施用、轉讓、持有、施用，均應適用毒品條
    例之規定，以符合法規範目的。被告抗告意旨以甲基安非他
    命可治療其父中風後之肢體障礙，被告可自行探索穴道治療
    方式解除毒癮，毋需受觀察勒戒處遇云云，要屬其個人意見
    ，不能據此解免毒品條例課予施用第一、二級毒品者之刑責
    或應受保安處分之處遇。
六、次按「犯第10條之罪者，檢察官應聲請法院裁定，或少年法
    院（地方法院少年法庭）應先裁定，令被告或少年入勒戒處
    所觀察、勒戒，其期間不得逾2月」、「觀察、勒戒後，檢
    察官或少年法院（地方法院少年法庭）依據勒戒處所之陳報
    ，認受觀察、勒戒人無繼續施用毒品傾向者，應即釋放，並
    為不起訴之處分或不付審理之裁定；認受觀察、勒戒人有繼
    續施用毒品傾向者，檢察官應聲請法院裁定或由少年法院（
    地方法院少年法庭）裁定令入戒治處所強制戒治，其期間為
    6個月以上，至無繼續強制戒治之必要為止。但最長不得逾1
    年」，「第20條第1項及第23條第2項之程序，於檢察官先依
    刑事訴訟法第253條之1第1項、第253條之2第1項第4款至第6
    款或第8款規定，為附條件之緩起訴處分時，或於少年法院
    （地方法院少年法庭）認以依少年事件處理法程序處理為適
    當時，不適用之。」、「前項緩起訴處分，經撤銷者，檢察
    官應繼續偵查或起訴」，毒品條例第20條第1項、第2項、第
    24條第1項、第2項分別定有明文。準此，依毒品條例第20條
    第1項規定，於被告有同條例第10條施用第一、二級毒品犯
    行時，檢察官「應」聲請法院裁定令被告入勒戒處所觀察、
    勒戒，顯係以強制規定方式命檢察官應聲請法院裁定令被告
    觀察、勒戒，並未課檢察官於聲請觀察、勒戒前，應訊問被
    告是否同意接受觀察、勒戒，或課檢察官於聲請書必須說明
    未予被告附條件緩起訴處分理由之義務，堪認檢察官以向法
    院聲請觀察、勒戒為原則，於例外符合附條件緩起訴處分之
    情形時，始得另為附條件緩起訴處分。另依（110年4月29日
    修正）「毒品戒癮治療實施辦法及完成治療認定標準」第4
    條：「檢察官為附命完成戒癮治療之緩起訴處分前，應向被
    告說明緩起訴處分之應遵守事項，得其同意後，再指定其前
    往治療機構參加戒癮治療。」、「未成年之被告，並應得其
    法定代理人之同意。」之規定，可知受戒癮治療者必須自行
    前往治療機構接受戒癮治療並遵守一定事項，一旦違反，其
    緩起訴處分即有可能遭到撤銷，檢察官得繼續偵查或起訴，
    故如檢察官欲依毒品條例第24條規定，以附命戒癮治療緩起
    訴方式（或附條件緩起訴）替代觀察、勒戒時，自應徵詢行
    為人之同意，是緩起訴之戒癮治療，應屬法律賦予檢察官偵
    查裁量結果之作為，不得認為係施用毒品者所享有之權利。
    而是否給予施用毒品者為附命完成戒癮（或附條件）之緩起
    訴處分，既屬檢察官之職權，自非法院所得介入審酌。又毒
    品條例所規定之「觀察、勒戒」程序，係針對受處分人所為
    保安處分，目的在戒除行為人施用毒品身癮及心癮，以達教
    化與治療之目的，其立法意旨在幫助施用毒品者戒毒，性質
    上為一療程，而非懲罰，並屬強制規定，除檢察官審酌個案
    情形，依同條例第24條第1項為附條件之緩起訴處分外，凡
    經檢察官聲請法院裁定將被告送勒戒處所觀察、勒戒者，法
    院僅得就其聲請審查被告是否有施用毒品之行為，以及被告
    是否為「初犯」或為觀察、勒戒、強制治療執行完畢後「3
    年內再犯」（109年7月15日修正施行後第20條第3項）而為
    准駁之裁定，並無自由斟酌以其他方式替代或得以其他原因
    免予執行之權。惟是否給予被告為附條件緩起訴處分，事屬
    刑事訴訟法第253條之1第1項及第253條之2第1項第6款特別
    賦予檢察官之職權，非法院所得審酌，被告亦無聲請檢察官
    為緩起訴之權利，檢察官即使未為此部分理由之說明，於法
    亦無不合。法院原則上應尊重檢察官職權之行使，僅就檢察
    官之判斷有違背法令、事實認定有誤或其他裁量重大明顯瑕
    疵等事項，予以有限之低密度審查（臺灣高等法院暨所屬法
    院107年法律座談會刑事類提案第22號審查意見及研討結果
    參照）。又前述認定標準所謂戒癮治療計畫，係法務部基於
    防制毒品危害之刑事政策，與毒品條例第24條鑑於對若干施
    用毒品者，若僅施以徒刑不足以斷絕毒癮之規範本旨，乃由
    檢察機關與行政院衛生署（已改制為衛生福利部）合作，由
    檢察官審酌個案情形，援引毒品條例第24條，改以緩起訴處
    分方式轉介毒品施用者前往醫療院所治療。惟是否給予被告
    為附命完成戒癮治療（或附條件）之緩起訴處分，事屬檢察
    官之職權，非法院所得審酌（最高法院103年度台上字第246
    4號判決參照）。從而，毒品條例所規定之觀察、勒戒及強
    制戒治處分，可謂刑罰之補充制度，雖兼具自由刑之性質，
    卻有刑罰不可替代之教化治療作用，既屬用以矯治、預防行
    為人反社會性格，而具社會保安功能之保安處分，當無因行
    為人主觀之個人或家庭因素而免予執行之理。
七、再本次109年7月15日修正施行之毒品條例，修法意旨著重施
    用毒品者具有為「病患性犯人」之特質，強調「治療勝於處
    罰」、「醫療先於司法」，對於第20條第3項及第23條第2 
    項所謂「3年後（內）再犯」，自應跳脫以往窠臼，以「3 
    年」為期，建立「定期治療」之模式。基於憲法保障人民之
    生存權，及根據每個國民生存照顧需要提供基本給付之理念
    ，為協助施用毒品者戒除毒癮復歸社會，對於經監獄監禁處
    遇後仍再犯之施用毒品者，更應恢復以機構內、外之治療協
    助其戒除毒癮。此即本次修正毒品條例第20條第3項關於施
    用毒品者所謂「3年後再犯」係何所指之立法真諦。換言之
    ，除檢察官優先適用毒品條例第24條命附條件緩起訴處分處
    遇（不論幾犯，亦無年限）外，對於施用毒品初犯者，即應
    適用第20條第1項、第2項為機構內之觀察、勒戒或強制戒治
    ；若於上開機構內處遇執行完畢釋放後，「3年內再犯」者
    ，依第23條第2項規定，應依法追訴；倘於「3年後再犯」，
    自應再回歸到傳統醫療體系機構內重為觀察、勒戒或強制戒
    治之治療。是對於戒除毒癮不易者，唯有以機構內、外處遇
    及刑事制裁等方式交替運用，以期控制或改善其至完全戒除
    毒癮。準此，第20條第3項規定中所謂「3年後再犯」，只要
    本次再犯（不論修正施行前、後）距最近1次觀察、勒戒或
    強制戒治執行完畢釋放，已逾3年者，即該當之，不因其間
    有無犯第10條之罪經起訴、判刑或執行而受影響（最高法院
    刑事大法庭109年度台上大字第3826號裁定、109年度台上字
    第3826號判決意旨參照）。
八、被告前經二次觀察、勒戒處遇後，自94年至106年間迭因施
    用第一、二級毒品多次受罪刑之宣告與執行，甫於108年11
    月30日縮刑期滿執行完畢出監，再為本案施用第二級毒品犯
    行，可見被告長期施用第一、二級毒品，難謂有戒除毒癮之
    決心與毅力，是否適於自主性社區式的戒癮治療處遇，非無
    疑義。又「戒癮治療之期程，單次最長以連續一年為限。」
    、「被告於緩起訴處分前，因故意犯他罪，經檢察官提起公
    訴或判決有罪確定，不適合為附命完成戒癮治療之緩起訴處
    分。但無礙其完成戒癮治療之期程者，不在此限。」，毒品
    戒癮治療實施辦法及完成治療認定標準第9條、第2條第2項
    第1款定有明文。被告另案涉嫌於109年3月3日犯刑法第221
    條第2項、第1項強制性交未遂罪，經臺南地檢署檢察官於11
    0年4月28日以109年偵字第00000號起訴書提起公訴，現繫屬
    原審法院審理中，有臺灣高等法院被告前案紀錄表、另案起
    訴書在卷可參，被告所涉妨害性自主罪，若判處罪刑確定，
    即無從履行附命完成戒癮治療期程，是以被告現有另案涉重
    罪繫屬法院審理之情形，是否適合依前述認定標準為附命戒
    癮治療之緩起訴處分，亦非無疑。
九、本案係臺南市政府警察局歸仁分局於查獲被告本案犯行後，
    以110年4月5日南市警歸偵字第0000000000號移送報告檢附
    被告警詢筆錄、檢察官強制到場（強制採驗尿液）許可書、
    臺南市政府警察局歸仁分局偵辦毒品案送驗尿液編號及年籍
    對照表、列管人口基本資料查詢及立人醫事檢驗所濫用藥物
    尿液檢驗報告等證據資料，移送臺南地檢署檢察官偵查，卷
    內復有被告刑案資料查註紀錄表、全國施用毒品案件紀錄、
    矯正簡表及前述被告另案涉嫌妨害性自主罪之起訴書可資參
    佐。檢察官審酌卷內各項證據資料及被告警詢供述後，經整
    體考量，依職權選擇逕向原審法院聲請裁定令被告入勒戒處
    所觀察、勒戒，未予被告附命戒癮治療之緩起訴處分，尚難
    認有何違反比例原則，亦無明顯裁量怠惰或恣意濫用裁量情
    事。被告抗告意旨以其可自行至嘉南療養院住院或使用替代
    療法戒除毒癮，代替觀察、勒戒處分云云，尚難憑採。
十、綜上所述，本案被告施用第二級毒品甲基安非他命犯行，事
    證明確，被告前受觀察、勒戒處分，於93年4月1日執行完畢
    釋放，距本案施用第二級毒品犯行（109年12月7日）已逾3
    年，檢察官審酌卷內各項證據資料、被告警詢之供述及另案
    繫屬法院審理之犯罪情節，經整體考量後，依職權選擇逕向
    法院聲請觀察勒戒，並未違反比例原則，亦無明顯裁量怠惰
    或恣意濫用裁量情事，原審認檢察官之聲請為正當，依毒品
    條例第20條第1項、第3項規定，裁定令被告入勒戒處所觀察
    、勒戒，核其認事用法，均無不合，被告執前詞提起本件抗
    告，為無理由，應予駁回。
據上論結，應依刑事訴訟法第412 條，裁定如主文。
中　　華　　民　　國　　110 　年　　6 　　月　　29 　日
                    刑事第六庭  審判長法  官  張瑛宗
                                      法  官  林坤志
                                      法  官  林逸梅
以上正本證明與原本無異。
不得再抗告。
                                      書記官  施淑華
中　　華　　民　　國    110    年   6     月    29   日